【裁判字號】    89,訴,7
【裁判日期】    900430
【裁判案由】    給付貨款
【裁判全文】
臺灣屏東地方法院民事判決  八十九年度訴字第七號
    原      告  上匠五金工業有限公司
    法定代理人  甲○○
    訴訟代理人  乙○○
    法定代理人  丙○○
右當事人間請求給付貨款事件，本院判決如左：
    主    文
被告應給付原告新臺幣捌拾貳萬柒仟零柒拾元，及自民國八十八年九月八日起至清償
日止，按年息百分之五計算之利息。
訴訟費用由原告負擔百分之七，餘由被告負擔。
    事實及理由
一、原告起訴主張：被告於民國八十八年四月至六月間，向原告購買腳踏車鎖，貨款
    總價新臺幣（下同）一百三十五萬三千六百三十六元，原告業已將貨物交付被告
    ，被告僅交付四十六萬零九十八元之支票一紙支付部分貨款，尚欠貨款八十九萬
    零五百三十八元，為此依據貨款請求權，訴請被告給付上開貨款，及自支付命令
    送達翌日起至清償日止，按年息百分之五計算之利息。
二、被告則以：依兩造訂定之買賣契約，原告應於八十八年二月十五日交貨，惟因原
    告之供應商到大陸去，須把模具攜回台灣始能生產供應給原告，故原告無法於約
    定之日期交貨給被告，嗣原告要求延至同年之三月十五日至三月三十日間，惟原
    告仍無法如期交貨，直至同年五月中、下旬，原告始能交付部份之貨品而已，被
    告為此被外國之客戶依約主張剋期交貨，不得已乃於同年五月十八日及五月二十
    日空運兩批貨品予被告之海外客戶，總共支出空運費用計六萬三千四百六十八元
    ，而此費用乃可歸責於原告之遲延事由，致造成被告之損失。再者，也因原告之
    遲延致使被告之客戶美國AMERICAN  LOCK公司、台灣和企股份有限公司（下簡稱
    和企公司）取消對被告之訂單，而使被告失去應有之利潤，損失不貲，被告之所
    失利益共計三十一萬六千六百八十元。職此之故，被告自得依民法第二百三十一
    條第一項、第二百一十六條第二項及第三百三十四條之規定對之加以主張抵銷。
三、兩造不爭執之事實：
  (一)原告主張被告於民國八十八年四月至六月間，向原告購買腳踏車鎖，貨款總計一
    百三十五萬三千六百三十六元，原告已將貨物交付被告，後被告交付四十六萬零
    九十八元之支票一紙支付部分貨款，尚欠貨款八十九萬零五百三十八元等事實，
    業據提出支票影本一份、訂購單二件、發票影本七份為證，且為被告所不爭執。
  (二)被告被外國客戶依約主張剋期交貨，乃於同年五月十八日及五月二十日空運兩批
    貨品予被告之海外客戶，總共支出空運費用計六萬三千四百六十八元之事實，已
    據提出折讓證明單一件為憑，原告對其真正並無爭執。
四、按當事人主張有利於己之事實，就其事實有舉證之責任，民事訴訟法第二百七十
    七條定有明文。次按給付有確定期限者，債務人自期限屆滿時起，負遲延責任；
    因不可歸責於債務人之事由，致未為給付者，債務人不負遲延責任；債務人遲延
    者，債權人得請求其賠償因遲延而生之損害，分別為民法第二百二十九條第一項
    、第二百三十條、第二百三十一條第一項所明載。故債務人未為給付，須因可歸
    責於債務人之事由，債務人始負遲延責任，但不可歸責於債務人之事由，應由債
    務人負舉證之責（最高法院二十一年上字第一九五六號判例參照）。另民法第二
    百十六條第一項、第二項各規定：損害賠償，除法律另有規定或契約另有訂定外
    ，應以填補債權人所受損害及所失利益為限；依通常情形，或依已定之計劃、設
    備或其他特別情事，可得預期之利益，視為所失利益。本條所謂「所受損害」，
    學說上稱為積極損害，係指被害人既存財產減少而受之損失；所謂「所失利益」
    ，學說上稱為消極損害，係指現存財產應增加而不增加而受之損失。又民法第三
    百三十四條本文規定：「二人互負債務，而其給付種類相同，並均屆清償期者，
    各得以其債務，與他方之債務，互相抵銷。」。
五、本件爭點在於：(一)原告之行為是否構成給付遲延、(二)若原告確有給付遲延之情事
    ，依據民法第二百三十一條第一項所得請求因遲延而生之損害賠償範圍為何。茲
    一一論述如下：
  (一)被告辯稱原告有給付遲延之情事，原告雖承認確有遲延交貨之情形，本來交貨日
    期為八十八年二月十五日，但主張曾向被告告知會有遲延交貨，被告堅持要這批
    貨物等情（見八十九年三月三日言詞辯論筆錄），惟被告否認有同意原告遲延交
    貨。查據原告提出之訂單號碼為00000000之訂購單上所載之交貨日期原
    印為八十八年二月十五日，嗣下方又書寫三月十五日之字樣，另訂單號碼為00
    000000之訂購單上所載之交貨日期為八十八年四月五日，原告後雖於本院
    審理中主張其未於交貨日期處簽名，兩造就交貨日期並未約定以訂購單上所載之
    日期為準云云，然原告空言主張被告同意遲延交貨，並未舉證以實其說，且原告
    對其提出之訂購單之真正、對交貨日期以外之其他部分均不為爭執，卻否認兩造
    就交貨日期有為約定，係將該訂購單分裂解釋契約內容及其效力，顯屬無據。原
    告既無法證明被告有同意遲延交貨之情事，且自認自八十八年四月十四日起始陸
    續出貨，顯見原告對於已屆清償期之債務，因可歸責於己之事由，致能給付而不
    為給付，已構成給付遲延。
  (二)本件因可歸責於原告之事由致既給付遲延，原告自應負遲延責任，被告得請求之
    賠償範圍如下：
  1.被告辯稱被外國客戶要求剋期交貨，乃於同年五月間空運貨品予外國客戶，共計
    支出空運費用六萬三千四百六十八元之事實，業據提出折讓證明單一件為憑，原
    告對其真正並無爭執，是被告自得請求空運費用部分之損害六萬三千四百六十八
    元，故被告主張應抵銷空運費用部分，洵屬有據。
  2.又被告辯以因原告給付遲延致使被告之客戶美國AMERICAN  LOCK公司、台灣和企
    股份有限公司取消對被告之訂單，而使被告失去應有之利潤，被告之所失利益共
    計三十一萬六千六百八十元等情，固據提出美國AMERICAN  LOCK公司之訂單及傳
    真函各二份、和企公司之採購單一份為證，然原告則以訂單號碼0000000
    0部分原分三批出貨，第一批貨物的短缺乃由於被告要求該產品之某一零件作「
    特殊」處理致不良率甚高，但取得被告之了解才短出，第二批交貨因原海外代工
    工廠無法交貨，將整批模具運回台由原告工廠重新整修維護後再製造，經由兩造
    雙方溝通同意後，原告才能開始進行生產，而被告此部份之短出數量顯有浮報，
    且被告銷美、日產品利潤相差達六至七倍，有違商場上同一種產品銷美國之價格
    一般多低於銷日本之價格之常理，且進出口作業中，關於單價中的利潤除了進價
    賣價之價差外，尚應扣除出口手續費用、報關費用、保險費用、文件費用、運費
    等等，顯係浮誇利潤，至第三批貨之未出，實際上是因為被告不肯付款所造成，
    且據被告提出之訂單有效日期至八十八年十二月三十一日，且移轉至新訂單，被
    告何來損失利潤；關於訂單號碼00000000部分，原告早在八十八年七月
    十五日以前如期組裝完成，被告竟欺騙和企公司該產品模具已壞必須延遲交貨以
    壓榨原告出貨等語置辯。查：
  (1)和企公司於八十八年五月十一日向協添金屬工廠股份有限公司下單採購腳踏車鎖
    一百打，交貨期為八十八年度七月二十三日，但協添金屬工廠股份有限公司並未
    如期交貨，因國外客戶催貨甚急及事關本公司之信用，所以最後由本公司向上匠
    五金工業有限公司自行購買該腳踏車鎖，並送往協添工廠代為包裝、裝箱，而在
    八十八年十月一日、八十八年十月二十二日、八十八年十一月二十八日及八十九
    年一月四日，分四批共九十九打出口等情，有該公司八十九年七月十日函一份在
    卷可稽。又本院依職權函詢被告公司是否告知該腳踏車鎖一百打為何未能如期交
    貨，該公司函覆被告公司並未正確告知未能如期交貨之情形，有該公司八十九年
    七月二十五日函文一份附卷可參。而據原告提出之同意書上載「被告公司同意原
    告公司將被告公司商標FEDERAL之產品．．．各一二○○PCS出貨給和企股份有限
    公司，．．．。」，有同意書一紙為憑，是原告主張關於訂單號碼000000
    00部分，早如期完成，應屬可採，否則原告公司如何提供該批腳踏車鎖給和企
    公司，況該批腳踏車鎖係經被告公司同意才出貨給和企公司，故被告辯稱應抵銷
    關於訂單號碼00000000部份之未入量造成之利潤損失，於法尚有未合，
    不應准許。
  (2)關於訂單號碼00000000部分，據被告提出之關於八十八年七月八日及八
    十八年十月十九日二份傳真函內容「訂單#９７５５的ＲＳＣ３０６尚有４８０
    個，是否可以取消？請速確認。」、「有關訂單#９７５５  ＲＳＣ３００／３
    ０１／３０２此張訂單原訂交期為一月出、二月到，第二批為三月出、四月到，
    現在希望將此訂單保留到將來訂單於二月出、三月到及四月出、五月到，且為卡
    片裝，這些訂單將在貴公司提出第一個樣品時即下單，因此我們必須要取消#９
    ７５５此訂單，請將材料轉到將來卡片裝的新訂單，我已與Gary  Yang談過，若
    我解釋不清楚，他會再以電話通知，請確認取消此訂單。」，有該傳真函及譯文
    在卷可參，是美國AMERICAN LOCK公司是否有取消訂單#９７５５的ＲＳＣ３０６
    之４８０個，殊非無疑，被告復未提出其他證據證明國外客戶確有取消該部分訂
    單，且美國AMERICAN LOCK公司於八十八年十月十九日始告知被告取消訂單#９７
    ５５，並將該訂單移轉至新的訂單，是本件究是否因原告給付遲延而致被告訂單
    被取消，顯屬可疑，且被告亦未舉證以證明其所受損害與原告給付遲延有相當因
    果關係，況該國外客戶既已將此部份移轉至因新訂單，被告應無因原告給付遲延
    致被取消訂單而受有所失利益之損害。
  (3)故被辯稱因原告遲延致使被告之客戶美國AMERICAN  LOCK公司、台灣和企股份有
    限公司取消對被告之訂單，而使被告失去應有之利潤共計三十一萬六千六百八十
    元，依民法第二百三十一條第一項、第二百一十六條第二項及第三百三十四條之
    規定抵銷一節，委無足採。
  (三)綜上所述，原告本於貨款請求權，對被告所得請求之貨款為八十九萬零五百三十
    八元，惟被告得請求原告賠償因原告給付遲延而受之損害即將貨品空運國外客戶
    之空運費用六萬三千四百六十八元，兩造互負債務，其給付之種類相同，並均屆
    清償期，依其性質，並無不能抵銷之情形，則被告為抵銷之抗辯，並無不合。是
    以原告之貨款請求權八十九萬零五百三十八元，其中六萬三千四百六十八元，即
    因被告適法之抵銷而消滅。
六、從而，原告請求被告給付八十二萬七千零七十元，及自支付命令送達翌日即八十
    八年九月八日起至清償日止，按年息百分之五計算之利息，即無不合，應予准許
    。至逾此部份之請求，尚屬無據，應予駁回。
七、本件事證已臻明確，兩造其餘主張陳述及所提之證據，均毋庸再予審酌，附此敘
    明。
據上論結：本件原告之訴為一部為有理由，一部為無理由，依民事訴訟法第七十九條
但書，判決如主文。
中      華      民      國     九十     年      四      月      三十    日
                                    臺灣屏東地方法院民事第一庭
~B法      官  沈佳宜
右為正本係照原本作成。
如不服本判決，應於送達後廿日內，向本院提出上訴狀。
~B法院書記官  黃秀梅
中      華      民      國      九十    年      五      月      二      日


司法院資訊處製作；財團法人民間司法改革基金會備份。
